【裁判字號】    97,消債更,299
【裁判日期】    980204
【裁判案由】    更生事件
【裁判全文】
臺灣基隆地方法院民事裁定           97年度消債更字第299號
聲  請  人
即  債務人  甲○○○○○○
                        之3
上列當事人因消費者債務清理事件聲請更生，本院裁定如下：
    主  文
聲請駁回。
聲請費用由聲請人負擔。
    理  由
一、按聲請更生或清算不合程式或不備其他要件者，法院應以裁
    定駁回之，消費者債務清理條例第8 條定有明文。又債務人
    與金融機構協商成立者，不得聲請更生或清算，但因不可歸
    責於己之事由，致履行顯有重大困難者，不在此限；本條例
    施行前，債務人依金融主管機關協調成立之中華民國銀行公
    會會員辦理消費金融案件無擔保債務協商機制與金融機構成
    立之協商，準用前項之規定，消費者債務清理條例第151 條
    第5項、第6項分別定有明文。衡諸債之關係係以當事人間之
    信賴關係為基礎，為社會經濟組織之重要支柱，故當事人於
    以法律行為追求自己之利益之際，亦應顧及對方之利益，並
    考量債權債務在社會上之作用，本於誠實及信用之原則，行
    使債權及履行債務。是對於已陷入經濟上困境之消費者，若
    任其於惡性循環之債務窘境中自生自滅，將衍生嚴重之社會
    問題，難以維持安定之社會經濟秩序，故為兼顧債權人、債
    務人雙方之利益，對陷於經濟上困境之消費者，乃允其於消
    費者債務清理條例施行後，得選擇以重建型之更生程序或清
    算型之清算程序清理其債務，藉以妥適調整債務人與債權人
    及其他利害關係人間之權利義務關係，保障債權人獲得公平
    受償，並謀求消費者經濟生活之重建復甦機會。惟對於已與
    金融機構協商成立，或於本條例施行前，已依金融主管機關
    協調成立之中華民國銀行公會會員辦理消費金融案件無擔保
    債務協商機制（下稱銀行公會債務協商機制）與金融機構成
    立協商之債務人，若非因不可歸責於己之事由，致履行顯有
    重大困難，僅係為圖謀減免債務，而不為債務之履行，自有
    違債權契約為誠信契約之本旨，故依消費者債務清理條例第
    151條第6項準用同條第5 項前段之規定，不得聲請更生或清
    算，始能避免肇致道德危險。
二、本件聲請意旨略以：聲請人有不能清償債務之情事，於本條
    例施行前曾依銀行公會債務協商機制與金融機構成立協商，
    惟當時銀行要求每月償還新臺幣（下同）33,573元，該協商
    條件超出當時任職於水中鮮快炒店廚師薪資約43,000元的四
    分之三以上，又聲請人為能增加收入提早清償所有債務，憑
    藉一技之長，且在家人親友資金贊助下，由夫妻兩人共同自
    行創業開設小吃店，無奈去年遭逢全球性石油上漲危機及通
    貨膨脹之下，扣除營業成本後收入大幅減少，又社會大環境
    經濟不景氣，民生物價普遍飛漲，因此在不堪每月營業額連
    連虧損下，於97年3月9日結束經營小吃店生意。嗣聲請人雖
    另尋得工作，在扣除各項家庭支出費用後，實難以支付95年
    債務協商所達成之月付金，故於97年4月繳交月付金後，協
    商毀諾。又聲請人之無擔保或無優先權之債務總金額未逾
    1,200萬元，復未經法院裁定開始清算程序或宣告破產云云
    。
三、經查，聲請人固陳為增加收入提早清償所有債務，故自行開
    創小吃店，然聲請人於協商當時每月之薪資收入為43,000元
    ，而上開協商條件雖占聲請人收入四分之三以上，惟收入扣
    除協商應還款金額後，尚餘9,427 元，仍高於行政院所公佈
    95年臺灣省最低生活費用9,210 元，顯然該協商條件並非聲
    請人所不能負擔，聲請人有無必要另行創業，誠有疑慮。而
    本院審酌更生程序之目的僅在使債務人可於保有基本生活所
    需之前提下藉由清償部分債務而重獲新生，並非在使債務人
    可一方面享有如同無負債般自由支配財產、決定是否選擇追
    求其他目標之自由，同時豁免其過去所積欠之鉅額債務。是
    聲請人既係出於自由意志之下，任意的選擇離開原任職之工
    作並另行創業，如將此創業失敗之風險轉嫁由債權人負擔，
    並據此作為不可歸責之事由，似有不公，亦即聲請人嗣後因
    虧損連連致無法依約履行協商，誠難謂係不可歸責於聲請人
    。又聲請人另陳於97年雖已覓得他職，惟收入僅約43,000元
    ～47,000元，在扣除各項家庭支出費用後，難以支付95年債
    務協商所達成之月付金云云，然依聲請人所提出之全國財產
    稅總歸戶財產查詢資料清單，聲請人名下尚有房屋、土地、
    田賦等5筆不動產，其公告現值合計共500,648元，而不動產
    市值衡高於公告現值乃眾所皆知之情，是聲請人於無法清償
    債務之情形下，尚非不得將其變賣，並將所得用以清償債務
    ，是本件堪認聲請人尚乏不可歸責於己致履行協議顯有重大
    困難之事由。
四、末查，現今銀行公會業已針對95年成立協商但繳款確有困難
    者，或已毀諾之客戶，分別另行提供「債務協商變更還款條
    件方案」及「個別協商一致性方案」如債務人確有償還誠意
    並願負起償還債務之責任，尚非不得依前開方案與金融機構
    再次進行協商，併予敘明。
五、依消費者債務清理條例第8 條、第15條，民事訴訟法第95條
    、第78條之規定，裁定如主文。
中    華    民    國    98    年    2    月     4     日
                  民事庭法  官  林玉珮
以上正本係照原本作成。
如不服本裁定，應於裁定送達後10日內，以書狀向本院提出抗告
，並繳納抗告費新臺幣1000元。
中    華    民    國    98    年    2    月     4     日
                        書記官  洪福基


司法院資訊處製作；財團法人民間司法改革基金會備份。
